臺灣基隆地方法院刑事判決　　　　　　　　　　　　　九十一年度訴字第一七九號
　　公　訴　人　臺灣基隆地方法院檢察署檢察官
　　被　　　告　乙○○
右列被告因違反懲治走私條例等案件，經檢察官提起公訴（九十年度偵字第一五七五
號），本院判決如左：
    主      文
乙○○無罪。
    理      由
一、公訴意旨略以：被告乙○○係設於高雄市新興區○○○路二八九號一樓「睿華行
    」之實際負責人，與同案被告丙○○（丙○○部分將另行審結、案外人林永芳（
    業已死亡）均明知大陸地區生產之動物產品，係屬管制物品，不得輸入，竟共同
    意圖在臺灣地區販售牟利，於民國八十九年九月間為掩飾原產地及海關人員查緝
    ，改由平日以拾荒為業之同案被告丙○○擔任「睿華行」之負責人，案外人林永
    芳則自國外購得大陸地區所生產逾越公告數額之豬大腸二萬二千八百公斤及豬乾
    筋一千九百公斤，旋由被告乙○○於同年十一月一日，將明知為偽造之編號00
    00000號、內容記載前述豬大腸及豬乾筋生產地為澳洲、並經澳洲政府檢疫
    合格之「澳洲政府有關肉類、肉類製品檢疫證明書」、貨物箱單及購貨發票等偽
    造私文書寄予不知情之「德鑫」報關有限公司（下稱「德鑫公司」），佯稱係澳
    洲之ＥＸＰＯＲＴ  ＫＩＮＧ  ＰＴＹ  ＬＴＤ（下稱「澳洲公司」）為出口公
    司，利用德鑫公司持以行使向基隆關稅局投單申報辦理口報關手續，而前述貨品
    有關檢疫部分則由德鑫公司轉委託不知情之北洲報關行行政院農委會動植物防疫
    檢疫局基隆分局（下稱基隆防檢分局）申報檢疫，私運前述逾越公告數額之管制
    物品進口，並足生損害於檢疫機關對於動物產品檢疫之管理、基隆海關對於動物
    產品進口之管制、澳洲公司及澳洲政府，因認被告乙○○涉犯懲治走私條例第二
    條第一項私運管制物品進口逾公告數額罪、刑法第二百十六條、第二百十條之行
    使偽造私文書罪嫌云云。
二、按犯罪事實應依證據認定之，無證據不得推定其犯罪事實；又不能證明被告犯罪
    者，應諭知被告無罪之判決，刑事訴訟法第一百五十四條、第三百零一條第一項
    分別定有明文。又事實之認定，應憑證據，如未發現相當證據或證據不足以證明
    ，自不能以推測或擬制之方法，為裁判基礎（最高法院四十年台上字第八六號判
    例）。再認定不利於被告之事實，須依積極證據，苟積極證據不足為不利於被告
    事實之認定時，即應為有利於被告之認定，更不必有何有利之證據（最高法院三
    十年上字第八一六號判例）；而所謂「積極證據足以為不利被告事實之認定」係
    指據為訴訟上證明之全盤證據資料，在客觀上已達於通常一般之人均不致於有所
    懷疑，而得確信被告確曾犯罪之程度，若未達到此一程度，而有合理懷疑之存在
    時，即無從為有罪之認定（最高法院七十六年台上字第四九八六號判例）。
三、訊據被告乙○○矢口否認有何違反懲治走私條例或行使偽造私文書之犯行，辯稱
    ：「睿華行」因伊經營不善，業已於八十九年九月間轉手與同案被告丙○○，是
    於八十九年九月之後，伊已非「睿華行」之名義負責人，亦非「睿華行」之實際
    負責人；又前「睿華行」商號之設立地址，平日即係伊用以居住之處所，嗣「睿
    華行」雖已於八十九年九月轉手他人，然該商號之設立地址迄未辦理變更登記，
    是以，案外人林永芳以「睿華行」名義進口本件豬大腸及豬乾筋時，始委託伊將
    寄送至「睿華行」商號設立地址之相關報關文件攜往德鑫公司，委請德鑫公司代
    為報關，實則，伊並非本件扣案豬大腸及豬乾筋之進口人；再者，伊亦未發現案
    外人林永芳委由伊攜往德鑫公司之所有報關文件有何異樣等語。公訴人認被告二
    人涉犯懲治走條例及行使偽造文書之犯行，係以「前述編號0000000號之
    澳洲政府有關肉類，肉類製品檢疫證明書業經基隆防檢分局向澳洲政府檢疫單位
    查證結果確認該檢疫證明書係屬偽造等情，有澳洲政府檢疫單位ＡＱＩＳ於八十
    九年十一月七日之傳真回函一份附卷足憑，另參以「睿華行」所報關進口之系爭
    豬大腸及豬乾筋經鑑定結果，確定為大陸地區所生產之物品等狀，亦有基隆關稅
    局進口貨品原產地認定小組九十年二月八日之會議記錄一份在卷可稽，而被告乙○○利用不知情之德鑫公司，再由德鑫公司委託北洲報關行行使該偽造之檢疫證
    明書及澳洲公司未曾委託「睿華行」申報進口系爭豬大腸及豬乾筋，亦沒有借牌
    給他人使用等情節，並據證人即德鑫公司負責人甲○○、澳洲公司之實際負責人
    丁○○分別於海員調查處訊問時證述明確。再徵諸證人江世珍具結證稱：林永芳
    透過伊認識丙○○，並說要以丙○○名義進口貨物，之後一起去找乙○○就離開
    ，至於變更負責人及租房屋之事由林永芳、丙○○及乙○○三人一起談，伊並不
    在場等詞，堪信被告乙○○、丙○○及林永芳等三人確曾為進口貨物一事而商談
    過，尚不能對同案被告丙○○及被告乙○○二人做何有利之認定，況稽之被告乙○○於海員調查處時供稱：丙○○係「睿華行」之負責人、自己則為股東，兩人
    認識二、三年，丙○○負責國外採購，自己則負責國內銷售之業務，該批豬大腸
    及豬乾筋係委託香港裔江姓男子在澳洲收購進口等語，而於本署訊問時則改口供
    稱：當時係將「睿華行」過戶予丙○○由他們自行進口貨物，其餘完全不知情云
    云。果被告乙○○確將所有之公司讓渡他人，與自己完全無關，豈會毫無理由為
    該公司進口之貨品辦理報關業務，又設若被告乙○○對本案毫不知情，則於知悉
    涉犯刑案之際當應據實以報，力求自保，焉會以「睿華行」股東處面應訊，事後
    又稱該次應訊所述內容均為虛假，顯然與情理相悖，被告乙○○所辯之詞，核無
    足採。等情詞為其論據。經查：
  (一)被告乙○○是否有違反懲治走私條例第二條第一項之犯行部分：
  1.按「私運管制物品進口﹑出口逾公告數額者，處七年以下有期徒刑，得併科新臺
    幣二十萬元以下罰金」、「第一項所稱管制物品及其數額，由行政院公告之」，
    懲治走私條例第二條第一項、第四項分別定有明文，行政院嗣並據此公告「管制
    物品項目及其數額」，區分四大類管制進出口物品及其數額，其中「匪偽物品」
    為行政院七十九年公告管制進口物品中之丙類第四項目。是若一次私運「匪偽物
    品」重量達一千公斤者，或一次私運「匪偽物品」緝獲時之完稅價格超過十萬元
    者，皆以懲治走私條例第二條第一項之「管制物品」論。準此，若行為人雖有私
    運（未誠實申報貨物項目及數量）貨物進口之行為，惟該貨物本身非屬前揭行政
    院公告管制進口物品者，即無由以懲治走私條例第二條第一項之罪相繩，合先敘
    明。
  2.扣案之豬大腸及豬乾筋業經基隆關稅局進口貨品原產地認定小組於九十年二月八
    日開會評議時認定係屬大陸地區產製品之事實，固有基隆關稅局進口貨品原產地
    認定小組九十年二月八日之會議紀錄一件在卷可稽，惟「管制物品」之認定，與
    「完稅價格」之認定有別，申言之，「完稅價格」之認定係屬海關職權，是海關
    所認定完稅價格之數額無論高低，本院均須予以尊重，至基隆關稅局就「管制物
    品」之認定，若欠缺具體事證，本院亦非不得重為妥適之評斷以為判定被告有罪
    或無罪之準據。查：
  (1)證人甲○○即德鑫報關行之實際負責人於本院調查時，到庭結稱：「．．．據我
    所知這批貨物根本沒有辦法證明是大陸產品，．．．這個貨櫃的海運公司是萬海
    海運股份有限公司（下稱「萬海公司」），萬海公司在小提單上寫的很清楚，那
    個進口櫃是從新加坡來的，．．．據我所知整個海運過程，貨物應該是先由澳洲
    船公司運往新加坡，然後再由萬海海運轉運到臺灣，我參加海關總署的鑑定委員
    會，他們也認為如果東西不是經過香港轉運來臺的就不是大陸貨．．．」（詳見
    本院九十一年四月二十五日之調查筆錄）等語，核其情節，與卷附之萬海公司出
    具之提單、艙單上之記載相同，顯見證人甲○○所言非虛，則前述基隆關稅局進
    口貨品原產地認定小組評定本件扣案物品為大陸產製品之依據及事證為何，即有
    詳為釐清之必要。
  (2)財政部基隆關稅局進口貨品原產地認定小組係以：「查本案貨物於查驗前，本局
    即已接獲密告稱：來貨涉嫌走私進口大陸豬腸，繼又接獲行政院農業委員會動植
    物防疫檢疫局基隆分局防檢基不字第００三六、００三七號檢疫不合格通知書，
    略以：本案繳驗之澳洲政府檢疫證明書係屬偽造，由於貨品來源不明，視同來自
    疫區，不符「中華民國輸入動物及其產品檢疫條件」規定，評定為檢疫不合格。
    本案進口人無法提出產地證明書供核，謹提供據稱係船公司ＢＥＳＴ  ＬＥＡＤ
    ＥＲ  ＣＯＮＴＡＩＮＥＲ  ＬＩＮＥ製發之原始提單及貨櫃動態表，以證明該
    貨確係八十九年十月五日由澳洲雪裝船出口，惟經駐雪梨臺北經濟文化辦事處調
    查結果，證明同時間並無自雪梨港以名為ＢＵＮＧＡ  ＴＥＲＡＴＡＩ  一Ｖ．
    三六八五之船隻裝運出口ＰＯＲＫ  ＯＦＦＡＬ乙批至基隆港之情事。顯示原申
    報產地存疑，本局乃檢樣送請財政部關稅總局原產地認定委員會鑑定，經該委員
    會九十年六月十五日第十二次會議審議決議，認定其產地為中國大陸。」等情詞
    為認定本件扣案貨物係大陸產製品之論據，此業經本院職權向財政部基隆關稅局
    函查屬實，有財政部基隆關稅局九十一年五月八日基普進字第九一一０二八五一
    號函乙紙在卷可稽，據財政部基隆關稅局之前揭函覆意旨，本件扣案物品經前開
    進口貨品原產地認定小組評定為大陸產製品之依據似有五點：基隆關稅局前曾
    接獲密告稱本件進口貨物疑為大陸產製品；本件進口貨物業經行政院農業委員
    會動植物防疫檢疫局認定其檢疫不合格；本件被告無從提出產地證明書供核；
    被告所提出之澳洲ＢＥＳＴ  ＬＥＡＤＥＲ  ＣＯＮＴＡＩＮＥＲ  ＬＩＮＥ
    船公司所製發之原始提單及貨櫃動態表，雖記載有本件貨物係於八十九年十月五
    日自澳洲雪梨裝船出口之事實，然經我駐雪梨臺北經濟文化辦事處查證之結果，
    則無此事；財政部關稅總局原產地認定委員會於九十年六月十五日第十二次會
    議認定本件貨物係屬大陸產製品。觀諸前述財政部基隆關稅局所持之論據，除第
    點尚待進一步查考之外，餘皆不足以說明本件進口貨物必係產製於大陸地區之
    事實，蓋大陸地區並非冷凍豬大腸及乾豬腳筋之唯一產製處所，臺灣地區欲進口
    此類肉類產製品，亦非除大陸地區以外，即別無其他進口來源，是縱被告無從提
    出原產地證明書以供相關單位進一步查核本件進口貨物之來源，或被告所提出之
    原始提單上貨物裝載地之記載查無實據，抑係本件進口貨物因來源不明而經行政
    院農業委員會動植物防疫檢疫局推定其視同來自於疫區，並評定其檢疫不合格，
    然此皆無從直接推衍出本件貨物必係產製於大陸地區，是財政部基隆關稅局所持
    之上開至之論點，皆不足為本院認定本件進口物品為懲治走私條例第二條第
    一項之「管制物品」之論據。
  (3)既財政部關稅總局原產地認定委員會於九十年六月十五日第十二次會議中認定本
    件貨物係屬大陸產製品，且此復為前述財政部關稅局推定本件貨物為大陸產製品
    之依據之一，本院爰就其認定依據為何乙節，職權函請財政部關稅總局詳為說明
    ，嗣並經該局函覆以：「查本案係睿華行申報自澳洲進口冷凍豬大腸及乾豬腳筋
    乙批，經基隆關稅局送請本總局進口貨品原產地認定委員會會商認定原產地案件
    ，全案前經該委員會九十年六月十五日第十二次會議審議，參據進口人所提供之
    澳洲檢疫證明，經檢疫單位向澳洲政府查證結果係屬偽造；另進口人雖主張確係
    向澳洲採購，由澳洲出口經新加坡轉運來臺，惟經向我駐澳洲單位查證結果並無
    該出口情事及參據基隆關稅局所送貨樣分別諮詢四位專家之意見等綜合研判，認
    定其原產地為中國大陸」等情，亦有財政部關稅總局九十一年六月七日臺總局認
    字第九一一０三八八一號函乙紙在卷可考，細稽前開函文內容，財政部關稅總局
    認定本件扣案物為大陸地區產製品之論據主要有三：被告所提供之澳洲檢疫證
    明係屬偽造；經向澳洲相關單位查證結果，查無前揭貨物係自澳洲經新加坡轉
    運來臺之事證；四位專家意見之諮詢。觀諸前述論據，其所持之、項論據
    尚不足為本件進口貨物係大陸產製品之依憑，理由同前所述；而該局所參酌之四
    位專家意見，經檢視前開函文檢附之關稅總局進口貨器原產地認定委員會九十年
    十二次會議審議表中所載，參與表示意見之專家，或係表示本件扣案物品自澳洲
    進口之可能情極微，自大陸地區進口之可能情極大；或係表示本件扣案物品絕非
    澳洲產製品，其原產地可能為馬來西亞或大陸地區；或係表示本件扣案物品顯非
    美、澳地區進口，其為大陸地區產製品之可能情相當高等語，由前開審議表中所
    載述專家推論認定之情節以觀，本件進口貨物固有來自大陸地區之可能，然其來
    自非大陸地區之可能性亦無從完全排除，果如此，則本件扣案物品究否大陸產製
    品乙節，自仍屬有疑。財政部基隆關稅局或關稅總局基於特定政策或目的之考量
    ，固然得以「推定」之方式，以前述之論據推認扣案物品均屬大陸產製，而拒絕
    前述物品之放行進口，惟於國家刑罰權發動之場合，則無從以「推定」之方式入
    被告於罪，否則，無異承認法院得以推測或擬制之方式認定被告行為觸犯刑事法
    律，而違背「無罪推定」之刑事審判原則，從而，前述之財政部基隆關稅局或財
    政部關稅總局評定本件進口貨物係屬大陸產製品之論據既有前述疑義，基於罪疑
    利益歸於被告之原則，本院即無從遽行採為認定被告有罪之依據。
  (4)本件扣案貨物，除現尚扣存於樣品庫中之樣品以外，業已全部銷燬乙節，業據本
    院與法務部調查局航業海員調查處之調查員于偉智電話聯繫查證屬實，有臺灣基
    隆地方法院辦理刑案電話查詢登記表乙紙在卷可佐；而扣存於樣品庫中之樣品現
    狀，復無足資辨別其產製來源之特徵，此亦有照片三幀附卷足考；再者，扣案物
    品查獲當時之外觀、包裝為何等情節經本院職權函詢財政部基隆關稅總局之結果
    ，經該局函覆以：「進口人申報係紙箱包裝並經基隆關稅局查驗外箱標示有ＰＲ
    ＯＤＵＣＴ  ＯＦ  ＡＵＳＴＲＡＬＩＡ字樣」，亦有前開財政部關稅總局九十
    一年六月七日臺總局認字第九一一０三八八一號函文在卷可按，準此，扣案物究
    否屬大陸地區產製品乙節，本院概已無從查考。
  (5)綜上所述，既查無證據足認本件扣案物確係由大陸地區產製進口，本院即無從認
    定本件扣案物品係屬懲治走私條例第二條第一項之「管制物品」，是無論被告乙○○有無私運本件扣案物品進口之行為，皆無以懲治走私條例第二條第一項之罪
    相繩之餘地。而扣案物品既經認定非屬懲治走私條例第二條第一項之「管制物品
    」，則扣案貨物究否被告乙○○、丙○○夥同案外人林永芳共同進口乙節，本院
    亦無庸再行審酌，併此說明。
  (二)被告乙○○是否有刑法第二百十六條、第二百十條之行使偽造私文書之犯行部分
    ：
  1.前述之編號0000000號澳洲政府檢疫證明書係屬偽造之事實，業經基隆防
    檢分局向澳洲政府檢疫單位查證屬實，有澳洲政府檢疫單位ＡＱＩＳ於八十九年
    十一月七日之傳真回函乙紙附卷足憑，堪認前開澳洲政府檢疫證明書確屬經人偽
    造無訛；而本件之貨物裝箱單及購貨發票等文件雖載有本案進口貨物係自澳洲雪
    梨裝船進口等情節，然經我駐雪梨臺北經濟文化辦事處向澳洲政府查證結果，概
    無此事，此亦有駐雪梨辦事處九十年一月十一日雪梨（九０）字第０一五０號函
    乙紙在卷可憑，足徵前揭貨物裝箱單及購貨發票等文件亦均係經人偽造無誤。
  2.上開文書係屬經人偽造乙節，已經認定如前所述；而被告乙○○曾依案外人林永
    芳之囑託，為案外人林永芳將前揭文件攜往德鑫公司委由德鑫公司報關之事實，
    除為被告乙○○自陳在卷外，並據證人甲○○即德鑫公司之負責人於本院調查時
    到庭結證屬實，堪認被告乙○○客觀上確有行使偽造私文書之行為無訛。惟刑法
    第二百十六條、二百十條之行使偽造私文書罪名之成立，除行為人客觀上須有行
    使偽造私文書之行為以外，尚必須行為人主觀上就其所持以行使之私文書係經人
    偽造乙節，有所認知，始足當之，倘行為人主觀上就所行使之文書係經人偽造之
    事實，欠缺認識，縱行為人客觀上確有行使偽造私文書之行為，亦難以本罪相繩
    。查前揭文書係案外人林永芳委請被告乙○○持之前往德鑫公司轉交證人甲○○
    辦理報關手續等事實，已經認定如前所述，則除非案外人林永芳就前揭文書係經
    人偽造乙節有所認識，並事先告知被告乙○○此節，否則，被告乙○○就前揭文
    書係經他人偽造乙節，未必具有辨識能力，此觀諸證人甲○○於收受被告乙○○
    所交付之前揭經人偽造之文書後，旋持之辦理相關報關事宜，就該檢疫證明書係
    屬偽造乙情，在本案經查獲以前，證人甲○○概不知悉等事實自明，蓋證人甲○○平日係以報關為業，其接觸相類報關文件之經驗自較諸一般常人為豐富，證人
    甲○○既於接獲被告乙○○交付之文件後，不疑有他，旋持以辦理報關手續，顯
    見前揭文書經人偽造之情節，尚非係屬一窺即知，是被告乙○○辯稱不知所行使
    之文書有異等語，即非無稽，既無證據可資證明被告乙○○就其所行使之文書係
    屬偽造乙節有所認識，即應為有利於被告乙○○之推論，尚不因其客觀上有行使
    偽造私文書之行為，即認其必涉有本起行使偽造私文書之犯行。
四、綜上研析，既無法依客觀方法排除前項有利於被告之合理可疑，自應為有利於被
    告之認定，尚不能僅因本件扣案貨物無從證明係由澳洲進口，或被告乙○○持以
    行使之前揭文書業經偽造，即推定本件扣案貨物係大陸產製品，或推定被告主觀
    上必有私運管制物品進口或行使偽造私文書之故意。此外，復查無其他積極證據
    足認被告確有公訴人所指之犯行，揆諸前揭說明，自應為被告無罪之諭知，以昭
    審慎。
五、被告丙○○迭經合法傳喚，無正當理由而不到庭，自應俟緝獲後，另行審結，併
    此說明。
據上論斷，應依刑事訴訟法第三百零一條第一項前段、第三百零六條，判決如主文。
本案經檢察官吳佳齡到庭執行職務。
中      華      民      國      九十一    年      七      月    十二    日
                    臺灣基隆地方法院刑事第三庭
                                    審判長  法  官  陳志祥
                                            法  官  齊  潔
                                            法  官  王慧惠
右正本證明與原本無異。
對於本件判決如有不服，應於收受送達後十日內，向本院提出上訴書狀，上訴於臺灣
高等法院，並按他造當事人之人數附具繕本。
                                            書記官  陳俊德
中      華      民      國      九十一    年      七      月    十七    日
